【裁判字號】    92,上更(一),42
【裁判日期】    920723
【裁判案由】    違反槍砲彈藥刀械管制條例
【裁判全文】
臺灣高等法院花蓮分院刑事判決                  九十二年度上更(一)字第四二號
    上  訴  人  臺灣花蓮地方法院檢察署檢察官
    被      告  甲○○
右上訴人因被告違反槍砲彈藥刀械管制條例案件，不服臺灣花蓮地方法院八十九年度
訴字第二六八號中華民國八十九年八月十八日第一審判決（起訴案號：臺灣花蓮地方
法院檢察署八十九年度偵字第一一九一號），提起上訴，本院判決如左：
    主  文
原判決撤銷。
本件免訴。
    理  由
一公訴意旨略以：被告甲○○係泰雅族原住民，未經主管機關之許可，於民國（下同
  ）八十九年三月下旬之某日起，無故持有具殺傷力之土造獵槍一枝，及可供組成彈
  藥用之黑色火藥一罐與鉛彈一包，嗣於八十九年四月九日一時許，駕駛車牌ＩＵ─
  ９６９２號自小客車，由南投縣往宜蘭縣行駛，於行經花蓮縣中橫公路駱紹一帶時
  ，為警臨檢查獲，並扣得上開土造獵槍一枝、黑色火藥一罐及鉛彈一包，因認被告
  涉犯槍砲彈藥刀械管制條例第八條第四項之未經許可持有獵槍罪嫌云云。
二惟查：原住民基於不同之文化傳統，其所追求之價值與其他族群迥然不同，其傳統
  生活之內涵與其他族群有甚大之差異。而原住民依先祖所留下之傳統方式製造簡易
  獵槍上山獵捕飛禽走獸，並將所得獵物與族人分享，本屬原住民傳統生活方式中極
  為重要之一部分，此乃眾所皆知之事實。近年來，原住民之生活型態雖已因社會之
  整體發展及族群之融合而發生重大之改變，其專以狩獵為生或以狩獵為主要生活內
  容者，雖已極為罕見，惟自製簡易獵槍，於農閒或工作之餘入山狩獵，仍屬部分原
  住民（尤其較為年長者）難以忘情之生活內容。是八十五年九月二十五日修正公布
  之槍砲彈藥刀械管制條例第十四條（八十六年十一月二十四日修正時移置於二十三
  條）即已明定：「獵槍、魚槍、刀械專供生活習慣特殊國民之生活工具者，其管理
  辦法，由中央主管機關於本條例修正公布後六個月內定之。」隨後於八十六年三月
  二十四日公布之「生活習慣特殊國民獵槍魚槍刀械管理辦法」第三條第二項所謂「
  專供生活習慣特殊國民生活工具」即包括原住民於狩獵、祭典等場合所使用之獵槍
  在內。依該辦法之規定，只要不具備該辦法第五條所規定之消極條件，並完成警察
  機關之報備及發照手續後，即可自製或持有獵槍（該辦法第四條至第六條規定參照
  ─見本院卷第五一頁）。換言之，原住民依前開管理辦法之規定自製或持有自製獵
  槍，乃至於持槍入山狩獵，除有違反野生動物保育法之情形外，本非法所不許。嗣
  後因原住民未依前開管理辦法之規定合法自製或持有獵槍而誤觸槍砲彈藥刀械管制
  條例重典之情形仍層出不窮，立法者有鑑於此，乃於八十六年十一月二十四日修正
  公布之槍砲彈藥刀械管制條例第二十條第一項明定：「原住民未經許可，製造、運
  輸、陳列或持有自製之獵槍，供作生活工具之用者，減輕或免除其刑，並不適用前
  條（第十九條強制工作）之規定。」其立法說明略謂：「基於原住民所自製之獵槍
  ，係屬傳統習慣專供獵捕維生之生活工具，且其結構、性能及殺傷力均遠不如制式
  獵槍，為恐原住民偶一不慎，即蹈法以第八條（製造、持有獵槍罪）相加，實嫌過
  苛，爰增訂得減輕或免除其刑規定，並得排除本條例強制工作之適用。」惟嗣後原
  住民未依前揭管理辦法規定，合法自製及持有獵槍，觸犯槍砲彈藥刀械管制條例第
  八條規定之情形仍一再發生，立法者乃再於九十年十一月十四日修正公布槍砲彈藥
  刀械管制條例二十條第一項明定：原住民未經許可製造持有自製之獵槍，供作生活
  工具之用者，僅處以新臺幣二萬元以下之行政罰，而予以除罪化。依據該條修正立
  法說明：「刪除『減輕或免除其刑』幾字，給予除罪化．．．因為既然屬於供作生
  活上及文化上工具之用，而無據為犯罪工具的意圖．．．以落實憲法增修條文及符
  合本條例多元化主義的政策目標與規範意旨」可知此次修法之主要目的，乃在貫徹
  憲法增修條文第十條第十一項：「國家肯定多元文化，並積極維護發展原住民族語
  言及文化」之精神，落實保障原住民原有生活及文化習慣之立法政策。綜合立法者
  正視原住民文化之差異性而於歷次修法所展現對原住民文化傳統之尊重和寬容，槍
  砲彈藥刀械管制條例第二十條第一項所謂：「原住民製造、運輸或持有而供作生活
  工具之用之自製獵槍」自應解釋為：「原住民本於其文化傳統所形成之特殊習慣，
  專為其於生活中從事狩獵、祭典等活動使用，而以傳統方式所製造、運輸或持有之
  自製簡易獵槍。」故原住民本於其文化傳統所形成之特殊習慣，專為其於生活中所
  從事之狩獵活動為目的，而以傳統方法製造或持有簡易獵槍，即應有前揭規定之適
  用，不以恃狩獵為生或以狩獵為其生活主要內容者為限，始與立法本旨相契合。
三查被告為泰雅族山地原住民，有戶籍謄本之記載可稽（見偵查卷第十六頁），其雖
  非恃狩獵為生，惟其所辯伊係本於其文化傳統所形成之特殊習慣，以傳統方法專為
  打獵而自製並持有扣案簡易獵槍一節，核與常情及內政部警政署刑事警察局鑑驗通
  知書之記載（見第偵查卷第十一頁）並無違背，衡情顯然可信。基於以上(二)之說明
  ，本院自應依修正後槍砲彈藥刀械管制條例第二十條第一項及刑事訴訟法第三百零
  二條第四款之規定判決免訴。
四原審失察，遽為無罪之判決，尚有未洽，檢察官上訴意旨認應對被告為有罪之判決
  ，雖不足取，惟原判決既有可議，本院仍應予以撤銷改判，並諭知免訴之判決。
據上論斷，應依刑事訴訟法第三百六十九條第一項前段、第三百六十四條、第三百零
二條第四款，判決如主文。
本案經檢察官崔紀鎮到庭執行職務。
中      華      民      國    九十二    年      七      月    二十三    日
                                    審判長法官  謝  志  揚
                                          法官  蔣  有  木
                                          法官  何  方  興
右正本證明與原本無異。
如不服本判決應於判決送達後十日內向本院提出上訴狀。其未敘述理由者，並應於提
出上訴狀後十日內向本院補提理由狀（須附繕本）。
                                        書記官  劉  妙  娘
中      華      民      國    九十二    年      七      月    二十三    日


司法院資訊處製作；財團法人民間司法改革基金會備份。
